臺灣雲林地方法院民事判決
110年度訴字第212號
原      告  林娥    
訴訟代理人  李昶欣律師
複  代理人  陳宗翰律師
被      告  蔡碧華  
訴訟代理人  林羿帆律師
複  代理人  何震謙律師
被      告  張新紅  
訴訟代理人  林重仁律師
上列當事人間請求拆屋還地事件，本院於民國111年4月28日言詞
辯論終結，判決如下：
    主  文
原告之訴駁回。
訴訟費用由原告負擔。
    事 實 及 理 由
一、訴狀送達後，原告不得將原訴變更或追加他訴，但請求之基
    礎事實同一者、擴張或減縮應受判決事項之聲明者，不在此
    限；不變更訴訟標的，而補充或更正事實上或法律上之陳述
    者，非為訴之變更或追加，民事訴訟法第255條第1項第2、3
    款、第256條分別定有明文。查原告提起本件訴訟原聲明為
    ：被告蔡碧華應拆除其所有雲林縣○○鎮○○段000○號之房屋（
    門牌號碼為：仁愛路255號，下稱系爭330號房屋），並返還
    雲林縣○○鎮○○段00000地號土地（下稱395-3號土地）予原告
    ；被告張新紅應拆除其所有雲林縣○○鎮○○段000○000○號之房
    屋（門牌號碼分別為：251、253號，下分別稱系爭392、393
    號房屋）；被告張新紅應返還雲林縣○○鎮○○段000地號土地
    （下稱395號土地）予原告；被告張新紅應返還雲林縣○○鎮○
    ○段000地號土地（下稱396號土地）予共有人全體。嗣原告
    之聲明迭經變更，最後於民國111年2月24日當庭變更聲明如
    下列聲明欄所示（見本院卷二第273頁）。經核原告前揭聲
    明，均係基於同一基礎事實，揆諸前開規定，並無不合，應
    予准許。
二、原告起訴主張：
㈠、坐落雲林縣○○鎮○○段00000○000○00000○000地號土地原為訴外
    人蘇阿銀、吳怡萱、吳文樞共有，該四筆土地經強制執行拍
    賣，由訴外人洪慶堂拍定取得，並辦理土地移轉登記。嗣原
    告向洪慶堂購買上開4筆土地，並已於108年9月26日辦理土
    地移轉登記，且系爭395、395-3號土地為原告單獨所有，而
    系爭396號土地部分則為原告與他人所共有，原告之應有部
    分為萬分之4205。又系爭392、393號房屋為被告張新紅所有
    ，其中系爭392號房屋無權占用原告所有395、396號土地如
    雲林縣斗南地政事務所110年12月16日土地複丈成果圖（下
    稱附圖）所示編號A部分，面積218平方公尺，系爭393號房
    屋無權占用原告所有395、396號土地如附圖所示編號B部分
    ，面積114平方公尺；系爭330號房屋為被告蔡碧華所有，無
    權占用原告所有系爭395-3、396號土地如附圖所示編號C部
    分，面積113平方公尺，爰依民法第767條、第821條規定，
    分別請求被告二人將渠等所有之建物拆除，並將該占用之系
    爭395、395-3號土地返還予原告及該占用之系爭396號土地
    返還予原告及其他全體共有人。
㈡、對被告蔡碧華抗辯所為之陳述：
  ⒈本件被告蔡碧華所有之系爭330號房屋，並無民法第425-1條
    之直接或類推適用，亦無「所有權移轉不破使用借貸」之債
    權物權化適用：
  ⑴系爭330號房屋所坐落之395號土地，本為訴外人吳萬生所有
    ，後於81年間由訴外人吳永和等五人繼承，於85年經判決共
    有物分割，由吳永和單獨所有。嗣於89年1月19日，吳永和
    基於「特定目的」，將395號土地移轉登記於訴外人吳文賢
    名下，而於89年11月6日，該395號土地分割出395-3、395-4
    地號，上開三筆土地亦均登記於吳文賢名下。後吳文賢過世
    ，由被告蔡碧華繼承上開三筆土地，然於94年4月27日，登
    記於被告蔡碧華名下之395、395-3、395-4號土地經「判決
    移轉」給蘇阿銀、吳文樞公同共有，合先敘明。
  ⑵經查，吳文樞、蘇阿銀於93年，曾對被告蔡碧華提起回復不
    動產所有權登記之訴訟，並經鈞院93年度訴字第416號民事
    判決確定，並認定「被告蔡碧華應將系爭395、395-3、395-
    4地號土地所有權移轉登記予訴外人吳文樞、蘇阿銀二人」
    在案。又依上開判決理由所載：「可見吳永和係為將395地
    號土地辦理分割，以便持以向銀行借款，將吳文俊被拍賣之
    房子買回，但因顧及長子吳文樞及次子吳文俊均有債務在身
    ，為避免土地登記於其等名下，遭其等之債權人強制執行，
    故暫時將土地登記於吳文賢名下，並非基於贈與之意思而為
    所有權之移轉。」、「而吳文賢於89年1月19日土地辦理過
    戶後，確於同年11月6日將395地號土地分割成系爭土地三筆
    ，並辦理分割登記，為兩造所不爭執，並有系爭土地登記謄
    本及異動索引在卷可稽（見本院卷第11-17頁），足認吳永
    和係為達成特定之目的，始將395地號土地移轉與吳文賢管
    理或處分，吳永和與吳文賢間應有信託關係存在。又系爭土
    地周圍因有他人所有之土地，故雖經分割仍無法向銀行貸得
    款項等情，復為兩造所不爭執（見本院卷第168、169頁背面
    ），則吳永和欲以分割後之土地供作擔保，向銀行借款買回
    吳文俊所有建物之目的即無法達成。系爭信託目的既不能完
    成，吳永和與吳文賢間之信託關係因而消滅，依信託法第65
    條規定，系爭土地即應歸屬委託人吳永和所有。」。可知，
    吳永和將395號土地移轉登記予吳文賢，僅係為將395號土地
    辦理分割，以便持之向銀行借款，將吳文俊被拍賣之房子買
    回；且依照該案證人即代書黃鮮緞之敘述，當時之所以會以
    「買賣」方式作為移轉所有權登記之原因，係因買賣增值稅
    比較便宜，然實際上沒有金錢買賣，吳永和亦未曾提及欲將
    395號土地贈與吳文賢。足見吳永和自始至終均未將395、39
    5-3、395-4地號土地，以基於「所有權讓與」之目的移轉登
    記予吳文賢，故吳文賢自非上開三筆土地之真正所有權人，
    本件自始至終均未曾具備「土地房屋同屬一人」之要件，而
    無可能適用民法第425條之1之規定。故被告蔡碧華主張本件
    系爭330號房屋所占有之395-3號土地，有民法425條之1推定
    租賃關係之適用，並無理由。
  ⑶被告蔡碧華復主張，系爭330號房屋於興建之初，曾取得原土
    地所有權人即吳萬生之同意，故其係基於「使用借貸關係」
    占有使用395-3號土地，故本件應使上開「使用借貸關係」
    產生「債權物權化」之效果。惟查，債之關係因欠缺公示作
    用，故其效力僅存於債之當事人間，除法律另有規定外，不
    應拘束繼受之第三人。又依照最高法院91年度臺上字第278
    號民事判決見解：「使用借貸本係無償借用性質，不能與租
    賃相提並論，難認有民法第四百二十五條之適用。故土地(
    不動產)於所有權移轉於他人後，除已得該他人即現在之所
    有人同意允予繼續使用外，縱經前所有人無償提供或允許借
    用人使用，亦不能以之拘束現在之所有人，而對現在之所有
    人主張有使用該土地之權利。」，是以，上開判決已明揭「
    使用借貸」與「租賃關係」不得相提並論，現今實務亦無採
    「所有權移轉不破使用借貸」之原則。
  ⒉依照前開說明，系爭330號房屋坐落395-3號土地，並無法律
    上原因，則原告請求被告蔡碧華拆除系爭330號房屋坐落於3
    96號土地之部分，自亦不屬於權利濫用。
  ⒊本件原告無須負有忍受系爭330號房屋繼續占用395-3、396號
    土地至系爭330號房屋滅失之義務，被告蔡碧華此部分抗辯
    ，實不足採：
  ⑴參被告蔡碧華所附之臺灣高等法院95年度上字第73號民事判
    決，無非係謂：「而同意他人使用土地興建永久式建物之土
    地所有人之後手，既得由完善之公示登記制度得知悉其買受
    之土地，現實存在著已為建物保存登記（有建號）之房屋，
    土地承買人知悉後仍予買受，顯見其願承受房屋坐落其上之
    負擔，揆諸前開所有權社會化之精神，自應認土地之繼受取
    得人於買受取得土地時，亦默示同意負有與前手相同容忍土
    地遭房屋坐落其上，使用至房屋滅失或無法繼續使用之日之
    義務」。
  ⑵惟上開判決僅以「所有權社會化」為由，即據此認定只要購
    買土地的時候能夠得知土地上有坐落房屋，土地所有人即應
    容忍房屋所有人繼續使用土地至房屋滅失或無法繼續使用之
    日為止，顯已創設法律所未規定之要件，徒增土地購買人之
    負擔。蓋房屋使用坐落之土地，必須存在其使用土地之依據
    ，舉例言之，房屋所有權人可基於「租賃關係」，或可基於
    「使用借貸」，亦可基於「地上權之設定」，甚可基於「所
    有權」等法律關係，進而利用其所坐落之土地。而購得土地
    之後手，須視原建物所有權人利用坐落土地之依據，而有不
    同之法律效果（如民法第425條之1，即為一例）。然若如上
    開高等法院之見解，僅須於購買土地時有房屋坐落其上之「
    外觀」，則購買土地之後手，不論任何原因均須承受原土地
    所有權人與房屋所有權人之法律關係，如此，立法者何須再
    大費周章訂立如民法第425條、第425條之1「轉讓不破租賃
    」之「債權物權化」之明文？而過去學說、實務界曾爭執之
    「轉讓不破使用借貸」，是否亦均可由「所有權社會化」一
    詞全部涵蓋？蓋依照前開最高法院91年度台上字第278號民
    事判決即清楚說明，土地縱經前所有人無償提供或允許借用
    人使用，亦不能以之拘束現在之所有人，換言之，房屋使用
    土地必有其法律關係（原因關係），而基於「債之相對性」
    ，前手之法律關係，除非有如物權之對世效，或係使債權發
    生如同物權般之規定，否則本即不應由後手當然、直接承受
    前手之法律關係，此為基於「債之相對性」之當然解釋。
  ⑶然被告蔡碧華所提出之高等法院判決，卻忽略房屋使用土地
    須具備一定之法律關係，而逕以「所有權社會化」推導出「
    購買土地時得知有房屋坐落其上，土地購買人即負有須忍受
    房屋所有人持續使用至房屋消滅為止之義務」，顯然已經逸
    脫法律之解釋，並創設法律所未具備之要件。綜上所述，本
    件原告「並無須」容忍原告所有之土地遭被告蔡碧華所有之
    系爭330號房屋坐落其上，並使用至該房屋滅失或無法繼續
    使用之義務。
㈢、對被告張新紅抗辯所為之陳述：
  ⒈本件被告張新紅所有之系爭392、393號房屋與坐落土地間，
    並無民法第425條之1推定租賃之適用，而應予以拆除：
  ⑴系爭392、393號房屋，同時坐落於395、396號土地。而系爭3
    92、393號房屋與395、396號土地，於94年8月9日時，同屬
    蘇阿銀、吳文樞所有；95年5月16日，蘇阿銀將396號持份全
    數移轉給吳怡萱，此時即為「僅讓與土地」之情形，故此時
    蘇阿銀、吳文樞所有之系爭392、393號房屋，與吳怡萱所有
    之396號土地間，依民法第425條之1，推定有租賃關係。
  ⑵又於104年11月16日，蘇阿銀、吳文樞再將系爭392、393號房
    屋贈與給被告張新紅，此時就被告張新紅所有之系爭392、3
    93房屋，與蘇阿銀、吳文樞之395號土地間，為「僅讓與房
    屋」之情形，而推定有租賃關係；另就被告張新紅所有之系
    爭392、393號房屋與吳怡萱所有之396號土地之間，因屬於
    「先後讓與房屋土地」之情形（備註：原本房地同屬蘇阿銀
    、吳文樞所有，蘇阿銀、吳文樞「先」將396號土地贈與吳
    怡萱，「後」將系爭392、393號房屋贈與被告張新紅），故
    此時被告張新紅與吳怡萱之間，亦得依民法第425條之1推定
    有租賃關係。
  ⑶於108年1月23日，洪慶堂因拍賣取得395、396號土地，此時
    被告張新紅所有之系爭392、393號房屋，與洪慶堂所有之39
    5號土地間，因原本均屬於蘇阿銀、吳文樞所有，然蘇阿銀
    、吳文樞「先」移轉392、393號房屋給張新紅，「後」移轉
    395號土地給洪慶堂，符合「先後讓與房屋土地」之情形。
    此時洪慶堂與被告張新紅之間，有民法第425條之1推定租賃
    ，並無疑問。
  ⑷惟洪慶堂因拍賣取得之396號土地，原先推定之租賃關係，係
    存於吳怡萱與被告張新紅之間，此時吳怡萱再移轉所有權給
    洪慶堂，不僅已不具備「土地房屋同屬一人所有」之要件，
    亦不符合民法第425條之1所列舉之四種移轉方式，故此時被
    告張新紅所有之系爭392、393號房屋，與洪慶堂所有之396
    號土地，即已不存在推定租賃關係。故被告張新紅所有之系
    爭392、393號房屋使用396號土地，即欠缺法律上原因。
  ⑸嗣後於108年9月26日，原告再向洪慶堂購得395、396號土地
    ，其中396地號土地已如前述，推定租賃關係已不存在。而3
    95號土地，原推定租賃關係存在於洪慶堂與被告張新紅之間
    ，此時洪慶堂再移轉土地所有權給原告，此時同樣亦不再具
    備「土地房屋同屬一人所有」之要件，亦不符合民法第425
    條之1所列舉之四種移轉方式，故此時被告張新紅所有之系
    爭392、393號房屋，對於使用395號土地，即已不具備推定
    租賃關係，並欠缺法律上原因。
  ⑹綜上，被告張新紅所有系爭392、393號房屋與395、396號土
    地間，因已不符合民法第425條之1之構成要件，故被告張新
    紅主張其所有之系爭392、393號房屋仍享有推定租賃，而得
    使用395、396號土地，即無理由，原告自得依民法第767條
    第1項、第821條之規定，請求被告張新紅拆除系爭392、393
    號房屋，並將395號土地返還原告，396號土地返還予共有人
    全體。
  ⒉本件並無繼受取得之問題：
  ⑴被告張新紅於民事答辯(四)狀第2頁第四段，謂「依上開法理
    ，縱土地受讓人嗣後再讓與土地予他人，嗣後受讓人既係繼
    受取得前手之權利，自須繼受前手對房屋所有人存在之法定
    租賃關係」。然卻未見其說明所謂「自須繼受前手法律關係
    」之法律依據。
  ⑵又被告張新紅所有之系爭392、393號房屋之所以應拆除，係
    因吳怡萱將396號土地轉讓予洪慶堂、及洪慶堂將395號土地
    轉讓給原告時，均已不具備民法第425條之1之「土地房屋同
    屬一人所有」及民法第425條之1所明定四種轉讓方式之構成
    要件，故自不應再繼續適用民法第425條之1之規定，推定原
    告所有之土地與被告張新紅之房屋，有租賃關係存在。
  ⑶次按，基於「債之相對性」，債之關係僅存於特定相對人之
    間，後手本即無承受前手法律關係之義務，蓋若如被告張新
    紅如此主張，倘若前手間存有「使用借貸」之法律關係，後
    手是否亦須一併承受？被告張新紅顯然忽略「債之相對性」
    之要件，而逕自推論後手亦應依照民法第425條之1繼續存在
    租賃關係，顯有違誤。
㈣、並聲明：
  ⒈被告蔡碧華應將395-3、396號土地上，如附圖所示編號C（面
    積113平方公尺）之樓房拆除，並將395-3號土地返還予原告
    ，396號土地返還原告及其他全體共有人。
  ⒉被告張新紅應將395、396號土地上，如附圖所示編號A、B（
    面積分別為218、114平方公尺）之樓房、鐵皮屋拆除，並將
    395號土地返還予原告、396號土地返還予原告及其他共有人
    全體。
三、被告方面:
㈠、被告蔡碧華之答辯：
  ⒈被告蔡碧華所有系爭330號房屋就原告所有395-3號土地有法
    定租賃權存在，原告請求被告蔡碧華拆除如附圖所示編號C
    坐落395-3號土地部分之建物，於法無據：
　⑴原告無非主張395-3號土地乃吳文賢與吳永和基於信託關係取
    得，吳文賢並未取得395-3號土地所有權，遽認395-3號土地
    與系爭330號房屋自始未曾同屬一人所有，無民法第425條之
    1規定適用云云。
　⑵惟查，系爭330號建物原起造人登載為吳文俊，嗣經變更為吳
    文俊及吳文賢，然姑不論起造人為何，系爭330號房屋興建
    時，有取得395-3號土地分割自分割前之395號土地前之所有
    人即起造人之祖父吳萬生同意，成立不動產之使用借貸等債
    之關係，足見系爭330號房屋所有權人原有合法使用395-3號
    土地。又395-3號土地自分割前之395號土地分割，以及被告
    蔡碧華繼承系爭330號房屋之所有權後，迄今將近20年，395
    -3號土地之前手從未主張被告蔡碧華無權占用395-3號土地
    ，足見均默示同意被告蔡碧華於土地上繼續享有使用系爭33
    0號房屋之權益，並推認被告蔡碧華得使用土地至建物滅失
    或無法繼續使用之日止。
　⑶準此，原告合法使用395-3號土地，縱395-3號土地歷經判決
    、拍賣及買賣自蘇阿銀、吳文樞及洪慶堂輾轉由原告取得，
    依前揭規定，仍得類推適用民法第425條之1第1項前段，推
    定在房屋得使用期限內，原告所有395-3號土地與被告蔡碧
    華所有系爭330號房屋間有租賃關係存在，故原告請求系爭3
    30號房屋拆除即無理由。
　⒉退步言之，原告自完善之公示登記制度知悉系爭土地存有合
    法建物存在，評估後仍願買受，揆諸所有權社會化之精神，
    自應認土地之繼受取得人於買受取得土地時，亦默示同意負
    有與前手相同容忍土地遭房屋坐落其上，使用至房屋滅失或
    無法繼續使用之日之義務：
  ⑴系爭330號房屋所有權人原有合法使用395-3號土地，既如前
    述。又原告自完善之公示登記制度即395-3號地土地之登記
    謄本或實地查訪，本可完全知悉395-3號土地上已有系爭330
    號房屋存在，評估後仍願買受，顯見原告願意買受其上已有
    保存登記建物之土地，揆諸所有權社會化之精神，自應認土
    地之繼受取得人於買受取得土地時，亦默示同意負有與前手
    相同容忍土地遭房屋坐落其上，使用至房屋滅失或無法繼續
    使用之日之義務，並使被告蔡碧華與395-3號土地前手間不
    動產之使用借貸等債之關係對於受讓之第三人繼續存在，產
    生「債權物權化」之法律效果。
  ⑵倘容任原告事後翻異請求房屋所有人拆屋還地，對建築物所
    有人及社會經濟造成不利之影響，顯與誠信原則有悖，更有
    權利濫用之嫌。又原告既經過評估後買受395-3號土地，應
    得預見先行購買395-3號土地之風險，固使原告承擔容忍土
    地遭房屋坐落之義務，不僅有助於法律秩序之安定，符合公
    平正義及誠信原則，且對原告之財產權不致遭受不測之損害
    。
  ⒊被告蔡碧華所有系爭330號房屋與原告所有395-3號土地有法
    定租賃關係或借貸關係存在，原告請求拆除如附圖所示編號
    C坐落396號土地部分之建物，並不會因此取得更大利益，且
    拆除反將對被告蔡碧華造成重大損害，除形式上宣示意義外
    ，對被告蔡碧華建物及公共利益均無助益：
  ⑴原告無非主張被告蔡碧華所有系爭330號房屋無權占有原告所
    有396號土地，爰依民法第767條第1項前段及中段之規定，
    分別請求被告蔡碧華拆除系爭330號房屋並返還396號土地云
    云。
  ⑵惟觀諸附圖即可得知，系爭330號房屋占用396號土地之面積
    僅有1平方公尺，並且占用部分為系爭330號房屋延伸之RC外
    牆及鐵皮加蓋，屬於房屋結構之重要成分，倘若將上開占用
    部分拆除，必定影響建物結構之安全性。
  ⑶又被告蔡碧華所有系爭330號房屋對於395-3號土地有民法第4
    25條之1第1項前段及第425條之規定適用或不動產之使用借
    貸等債之關係，既如前述。準此，原告請求拆除附圖所示編
    號C坐落396號土地部分之建物，原告並不會因此取得更大利
    益，且拆除反將對被告蔡碧華造成重大損害，除形式上宣示
    意義外，對被告蔡碧華建物及公共利益均無助益，故應免予
    拆除如複丈成果圖所示編號C坐落396號土地部分之建物、面
    積1平方公尺之牆壁為適當。
  ⒋並聲明：原告之訴駁回；如受不利判決，願供擔保免為假執
    行。
㈡、被告張新紅之答辯：
  ⒈395、396號土地及其上系爭392、393號房屋，於77年建物起
    造時即符民法第425條之1第1項「土地及其土地上之房屋同
    屬一人所有」之情形。嗣後系爭392、393號房屋於81年間由
    吳永和取得事實上處分權且登記為房屋稅之納稅義務人，由
    蘇阿銀、吳文樞繼承自訴外人吳永和而為公同共有，於104
    年間贈與被告張新紅，於105年間完成所有權第一次登記。
  ⒉分割前之395號土地於81年間由吳永和、吳志恒、吳靜惠、吳
    明波、吳明浩分別共有，86年間因分割吳永和取得395號土
    地所有權全部，89年出賣予吳文賢，96年間由被告蔡碧華因
    分割繼承取得，98年因判決移轉予蘇阿銀、吳文樞，108年1
    月間由洪慶堂因拍賣取得，108年9月間由原告自洪慶堂買受
    所有權全部。
  ⒊396號土地於81年間由吳永和、吳志恒、吳靜惠、吳明波、吳
    明浩、吳志恒等人分別共有；91年間蘇阿銀取得吳永和應有
    部分，旋於93年間贈與吳怡萱，108年1月因拍賣洪慶堂取得
    吳怡萱應有部分，並於108年9月出賣予原告。
  ⒋承上，395、396號土地與系爭392、393號房屋所有權人相異
    ，係迭經繼承、分割、拍賣與買賣，使房屋所有人與土地所
    有人先後讓與相異之人，依民法第425條之1第1項，土地受
    讓人或房屋受讓人與讓與人間或房屋受讓人與土地受讓人間
    ，推定在房屋得使用期限內，有租賃關係。其期限不受第44
    9條第1項規定之限制。
  ⒌再者，民法第425條之1之增訂，在體現房屋所有權與基地利
    用權之一體化。房屋與土地原同屬於一人，而僅讓與房屋、
    僅讓與土地、同時讓與房屋及土地或先後讓與房屋及土地予
    相異之人，均應推斷土地承買人默許房屋承買人繼續使用土
    地，蓋房屋性質上不能與土地使用權分離而存在，為保護房
    屋既得對土地之使用權，乃有本條之增定。依上開法理，縱
    土地受讓人嗣後再讓與土地予他人，嗣後受讓人既係繼受取
    得前手之權利，自須繼受前手對房屋所有人存在之法定租賃
    關係。豈有土地再次讓與，後手即可不承擔前手應負擔之義
    務(或稱權利瑕疵)、恣意破壞既有房屋所有權與基地利用權
    一體化之法定租賃關係？從而，原告主張洪慶堂因拍賣取得
    396號土地後，即不繼受前手吳怡萱與房屋所有人即被告張
    新紅間法定租賃關係；原告向洪慶堂購買395、396號土地後
    ，即不繼受前手洪慶堂與被告張新紅間之法定租賃關係，非
    無違誤，且未能辨明民法第425條之1之房屋所有權與基地利
    用權一體化之法理，且無視土地後手受讓人不論因拍賣或買
    賣而取得土地，均屬「繼受取得」，須繼受原土地所有權人
    之地位（按：於本件情形，即繼受土地讓與人與房屋所有權
    人就土地使用存在之法定租賃關係），房屋所有權與基地利
    用權之一體化關係，不因土地所有人之再次讓與而消滅。原
    告上開主張，尚不可採。
  ⒍並聲明：原告之訴駁回。
四、兩造不爭執事項
㈠、395、395-3號土地現為原告所有，應有部分均為全部。
㈡、396號土地現為原告與他人所共有，原告之應有部分為萬分之
    4205。
㈢、系爭392、393號房屋為辦理保存登記之建物，現登記為被告
    張新紅所有。
㈣、395、396號土地與其上系爭392、393號房屋曾同屬於吳萬生
    一人所有。
㈤、系爭330號房屋為辦理保存登記建物，現登記為被告蔡碧華所
    有。
㈥、系爭392號房屋坐落於395、396號土地上，占用之面積如附圖
    所示編號A部分。
㈦、系爭393號房屋坐落於395、396號土地上，占用之面積如附圖
    所示編號B部分。
㈧、系爭330號房屋坐落於395-3、396號土地上，占用之面積如附
    圖所示編號C部分。
五、兩造爭執事項：
㈠、原告請求被告張新紅拆除如附圖所示編號A、B部分之建物，
    並交還該占用部分之土地，有無理由？即系爭392、393號房
    屋是否有民法第425條之1之適用？
㈡、原告請求被告蔡碧華拆除如附圖所示編號C部分是否有理由？
　⒈系爭330號房屋是否有民法第425條之1之適用？
　⒉吳文賢與吳萬生間就395-3地號土地（分割前395號土地）有
    無使用借貸關係存在？如有，原告是否受該使用借貸契約之
    拘束？
　⒊原告提起本件訴訟就330號房屋佔用396地號土地部分之建物
    請求拆除，有無權利濫用？
六、得心證之理由：
㈠、經查，395、395-3、395-6號土地及其上系爭392、393、330
    號房屋歷來之繼承、分割、買賣等異動情形如下，此有雲林
    縣斗南地政事務所110年5月13日雲南地一字第1100002203號
    函檢送之81年度南地登總字第532號與104年度資總字第1440
    號建物登記案件全卷影本乙份、110年7月21日雲南地一字第
    1100003318號函檢送之斗南鎮舊社段395、396地號土地登記
    第一類謄本（含電子處理前舊簿）及其地籍異動索引各乙份
    、110年7月21日雲南地一字第1100003317號函檢送之斗南鎮
    舊社段395、395-3、396地號土地及系爭330號房屋之人工登
    記簿謄本（含重造前及電子處理前舊簿）各乙份、雲林縣斗
    南鎮公所110年5月20日雲南鎮工字第1100008662號函檢送之
    系爭392、393、330號房屋之使用執照申請書資料、建物登
    記謄本、本院93年度訴字第416號民事判決正本在卷可參，
    且經本院職權調閱本院106年度司執字第4454號強制執行卷
    宗核閱無訛，復為兩造所不爭執，堪以認定為真實。
　⒈395、395-3號土地部分：
  ⑴分割前之395號土地於67年10月3日以買賣為登記原因，登記
    為吳萬生所有，應有部分為全部。嗣於81年2月19日以分割
    繼承為登記原因，登記為吳永和、吳志恒、吳靜惠、吳明波
    、吳明浩分別共有，吳永和應有部分2分之1，吳志恒、吳靜
    惠、吳明波、吳明浩應有部分均為8分之1。再於86年4月9日
    以判決共有物分割為登記原因，將分割後之395號土地登記
    為吳永和所有，應有部分全部。
  ⑵嗣於89年1月19日以買賣為登記原因，吳永和將分割後之395
    地號土地移轉登記至吳文賢名下，而吳文賢於89年11月6日
    另分割出395-3、395-4號土地，並登記為吳文賢所有。再於
    92年7月22日以分割繼承為登記原因，395、395-3、395-4號
    土地登記為被告蔡碧華所有。
  ⑶復於93年間蘇阿銀、吳文樞以被告蔡碧華為被告起訴請求被
    告蔡碧華將395、395-3、395-4號土地移轉登記與渠等公同
    共有，經本院以93年度訴字第416號判決認定吳文和與吳文
    賢間就395號土地（嗣分割出395-3、395-4號土地）因有信
    託關係存在，吳文賢方將該395號土地移轉登記與吳文賢名
    下，並判決被告蔡碧華敗訴。上開395、395-3、395-4號土
    地於94年8月9日以判決移轉為登記原因，登記為蘇阿銀、吳
    文樞公同共有。
  ⑷又蘇阿銀、吳文樞公同共有之395、395-3、395-4號土地遭渠
    等債權人洪慶堂聲請強制執行，經本院以106年度司執字第4
    454號強制執行事件受理後將該土地查封拍賣，嗣由洪慶堂
    於108年1月間因拍賣取得並登記為所有權人，而洪慶堂再於
    108年9月間將395、395-3、395-4號土地出賣予原告。
  ⒉396號土地部分：
  ⑴於67年10月3日以買賣為登記原因，登記為吳萬生所有，應有
    部分為全部。嗣於81年2月19日以分割繼承為登記原因，登
    記為吳永和、吳志恒、吳靜惠、吳明波、吳明浩分別共有，
    吳永和應有部分2分之1，吳志恒、吳靜惠、吳明波、吳明浩
    應有部分均為8分之1。又吳永和於81年7月7日以贈與為登記
    原因，將其應有部分2分之1中之萬分之795，移轉登記予吳
    志恒所有，吳永和之應有部分為萬分之4205，吳志恒之應有
    部分為萬分之2045。
  ⑵嗣吳永和應有部分萬分之4205部分，於91年12月間由蘇阿銀
    以分割繼承為登記原因取得，復於94年1月間以贈與為登記
    原因將該萬分之4205之應有部分贈與吳怡萱。又吳怡萱所有
    之396地號土地應有部分萬分之4205遭渠等債權人洪慶堂聲
    請強制執行，經本院以106年度司執字第4454號強制執行事
    件受理後將該土地查封拍賣，嗣由洪慶堂於108年1月間因拍
    賣取得並登記為所有權人，而洪慶堂再於108年9月間將該萬
    分之4205之應有部分出賣予原告。
  ⒊系爭392、393號房屋部分：
  ⑴由吳萬生出資興建，於78年6月設立房屋稅籍而為納稅義務人
    ，嗣於81年5月5日由吳永和以辦理繼承為移轉原因，而為納
    稅義務人。
  ⑵吳永和死亡時由其繼承人蘇阿銀、吳文樞繼承取得而保持公
    同共有，嗣於104年11月16日蘇阿銀、吳文樞將公同共有之3
    92、393號房屋贈與被告張新紅，而被告張新紅於105年1月2
    5日向雲林縣斗南地政事務所申請392、393號房屋所有權第
    一次登記。
  ⒋系爭330號房屋部分：
    吳文賢於81年12月間向雲林縣斗南地政事務所申請系爭330
    號房屋所有權第一次登記，嗣於92年7月間由被告蔡碧華以
    分割繼承登記為原因，取得系爭330號房屋之所有權。
㈡、被告張新紅所有之系爭392、393號房屋係有權占用395、396
    號土地。
　⒈按土地及其土地上之房屋同屬一人所有，而僅將土地或僅將
    房屋所有權讓與他人，或將土地及房屋同時或先後讓與相異
    之人時，土地受讓人或房屋受讓人與讓與人間或房屋受讓人
    與土地受讓人間，推定在房屋得使用期限內，有租賃關係。
    其期限不受民法第449條第1項規定之限制，民法第425條之1
    第1項定有明文。其立法理由為「土地及房屋為各別之不動
    產，各得單獨為交易之標的。惟房屋性質上不能與土地分離
    而存在。故土地及其土地上之房屋同屬一人所有，而僅將土
    地或僅將房屋所有權讓與他人，或將土地及房屋同時或先後
    讓與相異之人時，實務上見解認為除有特別約定外，應推斷
    土地受讓人默許房屋受讓人繼續使用土地，但應支付相當代
    價，故其法律關係之性質，當屬租賃。為杜爭議並期明確，
    爰將其明文化。」，其立法意旨係為保護房屋之使用權，使
    房屋所有權與土地使用權合為一體，俾促進房屋所有權之安
    定性，以調和土地與房屋之利用關係，避免危害社會經濟，
    在解釋上自應以社會經濟之維護及當事人合理之利益，為重
    要之考量。因此法條雖明揭係讓與所有權，然未辦保存登記
    建物因無法辦理所有權移轉登記，而僅得以事實上處分權讓
    與，性質上與實質之所有權無殊，應認就無法辦理所有權登
    記之建物而受讓事實上處分權者，亦有適用。又出讓人將土
    地及房屋單獨出讓或出讓與相異之人時，該房屋所有權人即
    得於房屋得使用期限內，繼續「合法使用」該房屋所坐落之
    土地。除別有約定外，縱該房屋所有權人須支付相當之對價
    ，非可當然「無償使用」該土地，然仍不影響其對於房屋坐
    落土地之「有權使用」（最高法院93年度臺上字第1328號、
    107年度臺上字第1797號判決參照），且該土地使用權不因
    系爭土地物權之嗣後變動而受影響，是縱使該土地嗣後再為
    讓與，亦可類推適用民法第425條之1第1項前段規定，仍不
    影響其對於房屋坐落土地之「有權使用」。
　⒉由上開㈠395、396號土地及其上系爭392、393號房屋所有權之
    異動情形可知，395、396號土地與其上系爭392、393號房屋
    曾同屬於吳萬生一人所有，亦為兩造所不爭執，顯見系爭39
    2、393號房屋並非無權占用395、396號土地。而395號土地
    現為原告所有，應有部分均為全部及396號土地現為原告與
    他人所共有，原告之應有部分為萬分之4205，而系爭392、3
    93號房屋原為未辦理保存登記之建物，於105年1月25日辦理
    保存登記之建物，現登記為被告張新紅所有乙節，復為兩造
    所不爭執，則395、396號土地與其上系爭392、393號房屋迭
    經繼承、分割、贈與、拍賣與買賣，使房屋所有人與土地所
    有人先後讓與相異之人，依前揭規定及說明，類推適用民法
    第425條之1第1項前段規定，被告張新紅自得向原告主張有
    推定租賃關係存在，亦即被告張新紅所有系爭392、393號房
    屋係有權占用395、396號土地，占用之面積如附圖所示編號
    A、B部分。
　⒊原告固主張其自洪慶堂處購買395、396號土地時，已不具備
    「土地房屋同屬一人」之要件，亦不符合民法第425條之1所
    列舉之四種移轉方式，故被告張新紅所有之系爭392、393號
    房屋，對於使用395、396號土地，已不具備推定租賃關係云
    云。然查，民法第425條之1規範目的在於調和房屋所有人與
    土地所有人間之關係，使原同屬一人所有之土地及房屋，不
    因土地或房屋讓與他人，或土地及房屋同時或先後讓與相異
    之人時，房屋成為無權占有土地，即側重於房屋所有權與土
    地利用權一體化之體現，基於保護房屋既得使用權之原則，
    因而肯認土地使用權不因房屋、土地所有權之嗣後變動而受
    影響。況395、396號土地上有已辦理保存登記之系爭392、3
    93號房屋坐落，此已登載於395、396號土地登記謄本，自已
    有公示作用，原告自難諉為不知。是原告明知395、396號土
    地有系爭392、393號房屋坐落其上而仍向其前手洪慶堂購買
    買，揆諸前開說明，自不影響系爭392、393號房屋對於房屋
    坐落土地之有權使用，395、396號土地之租賃關係對原告仍
    繼續存在。
㈢、被告蔡碧華所有之系爭330號房屋係有權占用395-3、396號土
    地。　
　⒈由上開㈠395、395-3、396號土地及其上系爭330號房屋所有權
    之異動情形可知，系爭330號房屋原為吳文賢出資所興建並
    辦理所有權保存登記，吳文賢死亡後由被告蔡碧華繼承取得
    ；395-3號土地係分割自395號土地，該395、395-3號土地雖
    曾登記為吳文賢、被告蔡碧華所有，乃因吳文賢係基於與吳
    永和間之信託關係而登記為395、395-3號土地之所有權人，
    吳文賢自非該土地之所有權人，此經本院以93年度訴字第41
    6號判決認定在案，有該民事判決附卷可稽，復為兩造所不
    爭執，故395、395-3號土地及系爭330號房屋從未同屬一人
    所有，並無民法第425條之1規定之適用。從而，被告蔡碧華
    辯稱得類推適用民法425條之1第1項前段，推定在房屋得使
    用期限內，原告所有395-3號土地與被告蔡碧華所有系爭330
    號建物間有租賃關係存在云云，尚無可取。
　⒉被告蔡碧華另辯稱系爭330號房屋興建時，有取得395-3號土
    地分割自分割前之395號土地之所有權人即起造人吳文賢之
    祖父吳萬生同意，成立不動產之使用借貸等債之關係，足見
    系爭330號房屋所有權人原有合法使用395-3號土地等語。
　⑴按民法上之法律行為，有債權行為與物權行為，除法律有特
    別規定外，前者於特定人間發生法律上之效力，後者於以公
    示方法使第三人得知悉之狀態下，對任何第三人均發生法律
    上之效力。如其約定占有標的物等法律事實為第三人明知或
    可得而知，縱為債權契約，其契約內容仍非不得對第三人發
    生法律上之效力（最高法院101年度臺上字第1834號判決意
    旨參照）。又以不動產為標的之債權行為，除法律另有規定
    外，固僅於特定人間發生法律上之效力（對人效力之債權相
    對性），而非如物權行為，以登記為公示方法使第三人得知
    悉之狀態下，並以之作為權利取得、喪失、變更之要件，俾
    保護善意第三人，而對任何第三人均發生法律上之效力（對
    世效力之物權絕對性）。惟特定當事人間倘以不動產為標的
    所訂立之債權契約，其目的隱含使其一方繼續占有該不動產
    ，並由當事人依約交付使用，其事實為第三人所明知者，縱
    未經以登記為公示方法，因已具備使第三人知悉該狀態之公
    示作用，自應與不動產以登記為公示方法之效果等量齊觀，
    並使該債權契約對於受讓之第三人繼續存在，此乃基於「債
    權物權化」法理所衍生之結果（最高法院97年度臺上字第17
    29號判決意旨參照）。
　⑵經查，依雲林縣斗南鎮公所110年5月20日以雲南鎮工字第110
    0008662號函暨檢送之資料可知，於77、78年間吳文賢出資
    興建系爭330號房屋時，吳萬生、吳文俊亦同時出資在吳萬
    生所有395、396號土地上興建房屋，而吳萬生並出具使用土
    地同意書予吳文賢、吳文俊，讓其等申請建築執照，且吳萬
    生、吳文俊、吳文賢上開出資興建之房屋有使用共同壁，並
    簽訂使用共同壁協定書（見本院卷一第239至374頁）；再佐
    以吳萬生為吳文賢、王文俊之祖父，此有臺灣省雲林縣戶籍
    登記簿附卷可稽。又查系爭330號房屋於82年1月5日辦理第
    一次所有權登記，有該建物登記謄本在卷可參。綜上各情以
    觀，系爭330號建物房屋坐落之基地為吳文賢之祖父吳萬生
    所有，吳萬生並同意吳文賢在該土地上興建系爭330號房屋
    ，且渠等所有相鄰之房屋係使用共同壁，其二人間應有使用
    借貸關係存在，自堪認定。而上開395、396號土地在吳萬生
    死亡後由其繼承人因繼承、分割、贈與而取得，又蘇阿銀、
    吳文樞乃吳萬生之繼承人吳永和之繼承人，此有臺灣省雲林
    縣戶籍登記簿附卷可稽，其等就吳萬生及吳文賢間就上開土
    地與系爭330號建物有使用借貸關係存在之事實應知悉，並
    繼受與吳文賢間之使用借貸契約法律關係；蘇阿銀將其因繼
    承而來之396號土地應有部分萬分之4205贈與吳怡萱取得，
    而吳怡萱為蘇阿銀之孫女，有戶籍謄本在卷可稽，其就吳萬
    生及吳文賢間就上開土地與系爭330號建物有使用借貸關係
    存在之事實亦應知悉，吳怡萱即應受讓與蘇阿銀與吳文賢之
    上開使用借貸契約之拘束。又被告蔡碧華以分割繼承登記為
    原因，登記為系爭330號房屋之所有權人，則被告蔡碧華自
    得就系爭330號房屋占有395-3、396號土地部分對蘇阿銀、
    吳文樞、吳怡萱主張有權占有。
　⑶次查，洪慶堂於106年2月間係持本院103年度司拍字第89號民
    事裁定為執行名義，聲請強制執行拍賣蘇阿銀、吳文樞公同
    共有之395、395-3、395-4號土地及吳怡萱所有之396地號土
    地應有部分萬分之4205，嗣由洪慶堂拍定取得，並於108年1
    月間登記為所有權人乙節，為兩造所不爭執，復經本院職權
    調閱本院106年度司執字第4454號拍賣抵押物強制執行卷宗
    查閱屬實。而洪慶堂既原為上開執行事件之債權人且為上開
    土地之抵押權人，其明知上開土地上有建物坐落其上而仍應
    買，揆諸前開說明，自不影響系爭330號房屋對於房屋坐落
    土地之有權使用，395-3、396號土地之租賃關係對洪慶堂仍
    繼續存在。且查，395-3號土地上有已辦理保存登記之系爭3
    30號房屋坐落，此已登載於395-3號土地登記謄本，自已有
    公示作用，原告自難諉為不知。則395-3、396號土地經洪慶
    堂拍定買受後再出賣予原告，方由原告對被告蔡碧華提出本
    件拆屋還地訴訟，衡情亦非無可能係為規避債之關係相對性
    原則之效果，則本件如依據債之關係相對性原則准許原告所
    請，要難合於誠信原則及權利濫用禁止原則之精神，依上開
    判決意旨，應認為原告仍受前開使用借貸契約所拘束。從而
    ，被告蔡碧華自得以其係有權占有為由對抗原告之所有權。
㈣、綜上所述，被告張新紅所有之系爭392、393號房屋及被告蔡
    碧華所有之系爭330號房屋分別占用395、396、395-3號土地
    ，即如附圖所示編號A、B、C部分，並非無權占有，尚無妨
    害原告所有權，則原告依民法第767條、第821條分別請求被
    告張新紅、蔡碧華拆除，並將占用之395、395-3號土地返還
    原告；占用之396號土地返還予原告及其他共有人全體，尚
    無依據，不能准許。
七、從而，原告依民法第821條、第767條第1項前段、中段請求
    被告張新紅拆除系爭392、393號房屋，即如附圖所示編號A
    、B部分；被告蔡碧華拆除系爭330號房屋，即如附圖所示編
    號C部分，並將所占用395、395-3號土地返還予原告及396號
    土地返還予原告及其他全體共有人，並無理由，應予駁回。
八、本件判決基礎之事證已臻明確，兩造其餘之攻擊或防禦方法
    及所用之證據，經審酌後核與判決結果不生影響，爰不一一
    論列，附此敘明。
九、訴訟費用負擔之依據：民事訴訟法第78條。
中　　華　　民　　國　　111 　年　　5 　　月　　26　　日
                  民事第一庭    法  官  吳福森

以上正本係照原本作成。
如對本判決上訴，須於判決送達後20日內向本院提出上訴狀。如
委任律師提起上訴者，應一併繳納上訴審裁判費。
中　　華　　民　　國　　111 　年　　5 　　月　　26　　日
                                書記官　程尹鈴